臺灣高等法院臺中分院刑事判決　　　　 96年度上訴字第695號
上　訴　人　臺灣臺中地方法院檢察署檢察官
上　訴　人
即　被　告　乙○○
　　　　　　　　　　8號3樓
指定辯護人　陳國華律師
上列上訴人因傷害人之身體致重傷害案件，不服臺灣臺中地方法
院九十五年度訴字第二七二七號中華民國九十六年一月九日第一
審判決（起訴案號：臺灣臺中地方法院檢察署九十五年度偵字第
五一二二號），提起上訴，本院判決如下：
    主  文
上訴駁回。
    事  實
一、乙○○於民國（下同）九十四年十二月四日凌晨，與顏政良
    （另經檢察官為不起訴處分）等友人，一起至臺中縣梧棲鎮
    ○○里○○路一八○號「銀櫃ＫＴＶ」唱歌，其後因不滿丙
    ○○有在「銀櫃ＫＴＶ」門口前面向某位撿拾廢棄物之中老
    年人丟擲煙蒂，乙○○及陳健忠（綽號「阿中」）、「陳威
    羽」（音譯）、及綽號「大胖」之成年男子、以及另外數名
    不詳姓名之成年男子（均另由檢察官另行偵辦），雖於客觀
    上應可預見其等多人對丙○○拳打腳踢（踹）、及持安全帽
    毆打丙○○之頭部，有使丙○○之腦部嚴重受創，致其身體
    或健康受有重大不治或難治重傷害之結果之可能，竟因其等
    主觀上並未預見及此，其等仍基於傷害（普通傷害）丙○○
    身體之犯意聯絡，於同日凌晨一時二十一分許，在「銀櫃Ｋ
    ＴＶ」門口前面馬路旁，分別以徒手、腳踢（踹）、及持不
    詳姓名之人所有之安全帽，持續毆打丙○○之身體及頭部之
    方式，共同毆打丙○○之身體及頭部達二、三分鐘，致丙○
    ○除受有顏面骨骨折合併多處顏面撕裂傷之傷害之外，並因
    此受有頭部外傷合併蜘蛛膜下腔出血、氣腦、腦挫傷等傷害
    而致意識昏迷。乙○○等人見狀，隨即遺留沾染血跡之上開
    安全帽一頂，而離開現場。嗣救護車約於同日凌晨一時二十
    七分許據報前來，速將意識昏迷之丙○○送至童綜合醫院急
    診救治，雖經醫師先後施行藥物治療、氣切術、及復健治療
    ，丙○○已意識清醒，但除仍行動困難、左側肢體乏力，大
    小便、沐浴、更衣等日常生活無法自理，且記憶力差、小便
    無法控制之外，並有「平衡中度」、「聲語重度」等「重度
    多重障」，而受有身體、健康重大不治及難治之重傷害。
二、案經被害人丙○○委由其母丁○○○訴由臺中縣警察局清水
    分局報請臺灣臺中地方法院檢察署檢察官偵查起訴。
    理  由
一、本案上訴人即被告乙○○（以下簡稱為被告）僅承認伊確曾
    於上開時、地，有因上開原因，而以腳踢被害人丙○○之身
    體，但矢口否認伊有傷害被害人丙○○之身體致重傷害之犯
    罪情事，並辯稱：伊係因在案發之前，有看到丙○○在案發
    地點上向一位撿拾廢棄物之中老年人丟擲煙蒂，其後陳健忠
    過去用拳頭打丙○○的臉部，然後丙○○還手，伊就過去踢
    丙○○一腳，丙○○向後退，其後有一群人圍過去，伊怕會
    發生意外，就去旁邊觀看，嗣後圍毆丙○○之人，伊並不認
    識，伊亦無從與其等有共同傷害丙○○之犯意聯絡，被害人
    丙○○所受之重傷害，實與伊無關等語。
二、惟查：
（一）本案被告確有於上開時、地參與毆打被害人丙○○，此情
      業據被告於警、偵訊中，及於原審法院與本院審理時，均
      坦白承認。被告於警訊即供稱：「我於事前是和顏政良唱
      歌完後正要離去，我到門口時因想上廁所，所以叫顏政良
      等我，我於廁所完後，發現不認識的（丙○○）在門口處
      欺負一老伯，我們和他理論雙方口角，所以上前打他」、
      「我曾用腳踢他身體」、「是綽號【阿中】先動手，所以
      我跟著動手」等語（見偵卷第九頁）；復於檢察官訊問時
      ，先後供稱：「我上完廁所後，看到丙○○在欺負一個阿
      伯，那個阿中（筆錄誤繕為忠）就問丙○○為何要欺負阿
      伯，之後丙○○就跟阿中（筆錄誤繕為忠）打起來，我就
      過去踹丙○○一腳」、「當時我看到陳健忠過去打丙○○
      ，我就過去，我當天是跟顏政良跟他女友去唱歌，陳健忠
      是別的包廂的，唱完歌我去上廁所完後，就在門口看到陳
      健忠，陳健忠跟丙○○說沒有幾句話就打起來了，之後我
      就過去了踹丙○○一腳」、「因我認識陳健忠，陳健忠打
      丙○○，丙○○有回手，所以我就跑過去踹丙○○一腳，
      之後一群人衝過去」等情（偵卷第六五、七四、八一頁）
      。而現場目擊證人即被告友人顏政良於警訊證稱：「我於
      事前是和乙○○在一起在銀櫃自助ＫＴＶ門口時，原本正
      準備離去，因乙○○想上廁所，所以叫我等他，他返回Ｋ
      ＴＶ在內廁所，我發現他和一群人一起出來，當中有綽號
      【小偉】、【阿中】及我不認識的數人，當一群人到門口
      時，發現不認識之人（丙○○）剛好在門口處欺負一名老
      阿伯，所以我們一群人和他理論，接著雙方發生口角，所
      以阿中及乙○○和我不認識的數人上前打被害人」、「當
      時現場很混亂，約有六、七個人動手，正確有幾個人動手
      我不清楚，我只認識乙○○、綽號「小偉」、「阿中」等
      三個人，我只看見乙○○及「阿中」有出手毆打被害人」
      、「當時我所見，乙○○及阿中沒有攜帶任何兇器，只有
      徒手毆打丙○○」、「沒有人提議動手，是綽號阿中先動
      手，乙○○也跟著動手」、「不確定何人持安全帽毆打被
      害人」等語（見偵卷第十四、十五頁，又上開警訊陳述之
      證據能力，為檢察官、被告、指定辯護人所是認）；現場
      目擊證人即被害人丙○○之友人洪振翔亦於偵訊具結證稱
      ：「當時我跟丙○○、鄭峻元等人一起去唱歌，丙○○跟
      一群不認識的人說一些話，之後就被打了，打完之後現場
      留有安全帽，至於是何人打的，我不是很清楚，剛開始是
      用手打，之後丙○○跑到更遠的地方時，他們那群人追過
      去，我就不知道了」等情（偵卷第六五頁）。被告上開犯
      行，復有現場監視錄影光碟、光碟翻拍照片（附於偵卷及
      原審法院卷宗）可佐。經原審法院當庭勘驗上開現場監視
      錄影光碟結果：被告當日穿著為有白邊之深色運動鞋，牛
      仔長褲，且被告身高達一百八十四公分，較在場眾人為高
      ，此情為被告所是認（見原審卷宗第十三頁）；而上開現
      場監視錄影光碟之播放內容，確能辨識當日被告身形及部
      分動作，被告對錄影光碟片上標示一時二十一分四十五秒
      時，有男子舉起右手朝向被害人頭部之畫面，亦坦承上開
      男子即係其本人無誤（原審法院卷宗第十九頁），此情並
      有翻拍相片在卷可據（原審法院卷宗第二五頁上方翻拍相
      片），足見被告當時亦有隻身一人徒手朝被害人丙○○毆
      打，丙○○並因該毆打而身體呈略低頭動作（見原審法院
      卷宗第二五頁上方之翻拍照片）；其後被害人丙○○後退
      逃跑至二部小客車之左後方，被告又續與其他人追打丙○
      ○，迨丙○○倒地，數人團團低頭圍住丙○○持續踢踹倒
      地之丙○○（見原審法院卷宗第二六至三三頁之翻拍相片
      ），在其中即腳穿白邊運動鞋之被告並有踢的動作（見原
      審法院卷宗第三四頁上方之翻拍相片），上開各情亦有現
      場監視錄影光碟及翻拍相片在卷可資佐證。是不問被告毆
      打被害人丙○○之前，綽號「阿中」之陳健忠是否有於監
      視錄影鏡頭攝錄範圍之外，已先動手毆打丙○○；惟本案
      被告在此之後，確有持續追打被害人丙○○，並於被害人
      丙○○倒地之後，又有以腳踢踹倒地之被害人丙○○，並
      非僅以腳踢丙○○一下，此情應堪認定。再依案發之後經
      警在上開案發現場所拍攝之相片，顯示確有沾染血跡之安
      全帽一頂遺留於現場大量血跡地面之不遠處，此情亦有上
      開現場相片在卷可憑（偵卷第五六、五七頁），則在場圍
      毆被害人丙○○之行為人中，確有人手持上開安全帽毆打
      被害人丙○○，此情亦堪認定。
（二）又本案被害人丙○○於上開遭受毆打之後，其除受有顏面
      骨骨折合併多處顏面撕裂傷之傷害之外，並因此受有頭部
      外傷合併蜘蛛膜下腔出血、氣腦、腦挫傷等傷害而致意識
      昏迷，嗣救護車約於同日凌晨一時二十七分許據報前來，
      雖速將意識昏迷之丙○○送至童綜合醫院急診救治，並經
      醫師先後施行藥物治療、氣切術、及復健治療，被害人丙
      ○○已意識清醒，但除仍行動困難、左側肢體乏力，大小
      便、沐浴、更衣等日常生活無法自理，且記憶力差、小便
      無法控制之外，並有「平衡中度」、「聲語重度」等「重
      度多重障」，而受有身體、健康重大不治及難治之重傷害
      ，上開各情有童綜合醫院所出具之診斷證明書（見偵卷第
      三一、三二、八二、八六、八七頁）、被害人丙○○身心
      殘障手冊（偵卷第七六頁）、童綜合醫院九十五年十一月
      三日九五童醫字第一八四四號函（原審法院卷宗第三七頁
      ）在卷可稽。被害人丙○○曾於九十五年二月三日至同年
      三月三日轉至臺中榮民總醫院住院治療，有頭痛、言語困
      難、意識不清之症狀，經診斷係頭部外傷合併顱內出血、
      呼吸衰竭、大小便需依賴他人照護及長期氣切等情，亦有
      臺中榮民總醫院出具之診斷證明書在卷可參（見偵卷第六
      八、八五頁）。再者，被害人丙○○又於九十五年三月三
      日至同年四月三日再轉至光田綜合醫院住院治療，因上呼
      吸道狹窄、頭部外傷後遺症，需長期使用氣切，發聲需要
      使用發聲器，住院期間需專人照顧等情，亦有光田綜合醫
      院出具之診斷證明書在卷可據（偵卷第八四頁）；復自九
      十五年四月九日之後，被害人丙○○亦有再度住院，因呼
      吸困難經診斷係氣管支氣管發炎，並於九十五年四月十日
      接受換Ｔ型管及雷射燒除息肉手術、於九十五年四月十五
      日接受支氣管鏡及雷射燒除息肉手術、於九十五年四月十
      八日接受支氣管鏡雷射燒除息肉手術，亦有臺中榮民總醫
      院診斷證明書換領證明在卷可佐（見偵卷第九十三頁）。
      是本案被害人丙○○確因遭被告等人於上揭時地毆打而受
      有重傷，此情甚為明確。
（三）又按共同實施犯罪行為之人在合同意思範圍內，各自分擔
      犯罪行為之一部，相互利用他人之行為，以達其犯罪之目
      的者，即應對全部所發生之結果，共同負責；又共同正犯
      間，非僅就其自己實施之行為負其責任，並在犯意聯絡之
      範圍內，對於他共同正犯所實施之行為，亦應共同負責；
      此有最高法院二十八年上字第三一一○號、三十二年上字
      第一九○五號判例可資參照。次按如多數人下手毆打，本
      有犯意之聯絡，即屬共同正犯，對於共犯間之實施行為，
      既互相利用，就重傷之結果，自應同負責任，而上開所謂
      意思之聯絡，並不限於事前有所謀議，即僅於行為當時有
      共同犯意之聯絡，亦屬之，且其表示之方法，亦不以明示
      通謀為必要，即相互間有默示之合致，亦無不可。被告等
      於被害人被傷害時均在場，且均參與毆打，縱僅其中一人
      擊中被害人某重要部位致生重傷，在共犯間均應同負全部
      之責，並無區分何部分之傷，為何人下手之必要，亦有最
      高法院八十五年度臺上字第五○九五號、九十一年度臺上
      字第三四三八號、九十三年度臺上字第一一六○號判決意
      旨可資參酌。本案被告雖辯稱其僅踢被害人丙○○一腳，
      迨丙○○後退，另有一群人圍過來，伊即離開，伊與圍毆
      被害人丙○○之人，均不認識，無從與其等有共同傷害丙
      ○○之犯意聯絡等語。惟依據原審法院勘驗現場錄影光碟
      結果，被告除曾先有徒手朝被害人丙○○毆打之動作（被
      害人丙○○並因該毆打動作而身體呈略低頭動作）之外，
      當被害人丙○○後退逃跑至二部小客車之左後方之時，被
      告又有繼續與其他人追打被害人丙○○，迨被害人丙○○
      倒地，數人團團低頭圍住被害人丙○○，並持續踢踹倒地
      之丙○○之時，其中即腳穿白邊運動鞋之被告亦有腳踢之
      動作，足證被告辯稱其僅踢被害人丙○○一腳，後即離開
      云云，顯不足採信。又本案被告於警、偵、審中均坦承伊
      於案發之前，即已認識綽號「阿中」之陳健忠，且係在陳
      健忠動手之後，跟著動手；且依據原審法院勘驗現場錄影
      光碟所見，被害人丙○○遭眾人圍毆其身體及頭部之時間
      ，不過為二、三分鐘，而被告在被害人丙○○遭其他眾人
      圍毆之時，亦有在場參與圍毆被害人丙○○；由上開事實
      ，無論被告是否僅認識其中之陳健忠，其於行為時確有與
      其他共同圍毆被害人丙○○之其他共犯，有共同傷害被害
      人丙○○之犯意聯絡，情甚明顯。被告就此部分之辯解，
      不足採信。而除陳健忠之外，另有「陳威羽」（音譯）、
      及綽號「大胖」之成年男子、以及另外數名不詳姓名之成
      年男子共同毆打被害人丙○○，此情亦據共犯陳健忠於偵
      查中供述明確。則被告於上開時、地，確有與陳健忠、「
      陳威羽」（音譯）、及綽號「大胖」之成年男子、以及另
      外數名不詳姓名之成年男子基於共同犯罪之犯意聯絡共同
      毆打被害人丙○○，此情應堪認定。
三、本案公訴人雖指訴被告與陳健忠、「陳威羽」（音譯）、及
    綽號「大胖」之成年男子、以及另外數名不詳姓名之成年男
    子，係基於重傷害之犯意聯絡，共同毆打被害人丙○○致重
    傷。惟刑法第二百七十八條第一項重傷害罪之成立，以行為
    人主觀上有重傷害之犯意為犯罪構成要件。經查，本案被告
    及陳健忠等人，係因不滿被害人丙○○有在「銀櫃ＫＴＶ」
    門口前面向某位撿拾廢棄物之中老年人丟擲煙蒂之原因，而
    出手毆打被害人丙○○，被告及陳健忠等共犯是否會因上開
    偶發細故，而對被害人丙○○萌生重傷害之犯意，已有疑義
    。且依據現場監視錄影光碟及光碟翻拍照片所示，被告與陳
    健忠、「陳威羽」（音譯）、及綽號「大胖」之成年男子、
    以及另外數名不詳姓名之成年男子共同圍毆被害人丙○○之
    時間僅有二、三分鐘，且被告當時係以徒手及以腳踢（踹）
    被害人丙○○，並無證據證明被告有持其他工具或尖銳物傷
    害被害人丙○○，其他共犯除有一人手持安全帽毆打被害人
    丙○○之外，其餘之共犯亦均係以徒手或以腳踢（踹）之方
    式毆打被害人丙○○。由上開客觀事證，尚難認定被告於上
    開行為時，其主觀上具有重傷害被害人丙○○之犯意。被告
    辯稱其於下手時，僅有普通傷害之犯意，應可採信。惟本案
    被告於行為時，雖僅有普通傷害之犯意，但被告年逾二十歲
    ，在客觀上應能預見已倒地之被害人丙○○並無保護自己之
    能力，在眾人踢打或以安全帽毆打之情形下，倘失慎傷及被
    害人丙○○之頭部，或踼踹倒地之丙○○身體，使其頭部再
    與地面或其他硬物撞擊，足致被害人丙○○之腦部嚴重受創
    ，致其身體或健康受有重大不治或難治重傷害之結果之可能
    。其後被害人丙○○果因遭受被告及其他在場之共犯踢打，
    致生上開重傷害結果（亦即被告與上開其他共犯之毆打行為
    ，與被害人丙○○所受重傷害之加重結果之間，具有相當因
    果關係存在）。則被告對上開重傷害之結果，在客觀上既有
    預見之可能性，雖其主觀上並無此犯意亦未預見而加以注意
    防範（亦即該重傷結果並非被告本意所在），但被告仍應就
    上開傷害行為所生重傷害之加重結果負責。事證明確，本案
    被告之上開犯行堪以認定。
四、核被告所為，係犯刑法第二百七十七條第二項之傷害致重傷
    害罪。公訴人雖認被告所犯，係犯刑法第二百七十八條第一
    項之重傷害罪，但本案被告於主觀上既無重傷害之犯意，且
    其主觀上亦未預見及此，自僅能令負刑法第二百七十七條第
    二項傷害致重傷害罪之刑責，公訴人認被告應負刑法第二百
    七十八條第一項重傷害之罪責，尚有未洽，惟因社會基本事
    實同一，本院仍應變更起訴法條而為審判。又就上開犯罪事
    實之實施，被告與陳健忠、「陳威羽」（音譯）、綽號「大
    胖」之成年男子、及其他數名不詳姓名之成年男子之間，有
    犯意聯絡及行為分擔，均為共同正犯。原審判決以被告之上
    開犯罪事證已甚明確而堪認定，乃審酌被告之品行、本案犯
    罪動機、手段、其與其他共犯之犯罪對被害人所生終生危害
    不輕、及被告犯罪之後雖已與被害人之母丁○○○達成以一
    百五十萬萬元成立和解，但被告僅先支付七十萬元，餘款八
    十萬元係要以每月一萬五千元給付，且被告已有延遲給付之
    情形，暨其犯後態度等一切情狀，並依據刑事訴訟法第二百
    九十九條第一項前段、第三百條，刑法第二十八條、第二百
    七十七條第二項等規定，量處被告有期徒刑五年六月，並說
    明共犯持以毆打被害人丙○○所用之安全帽一頂，因無證據
    證明係被告或共犯所有之物，乃不予宣告沒收之理由，其認
    事用法與量刑均無不當。公訴人上訴意旨認被告係犯重傷害
    罪，基於上開理由，此為本院本案所不採取。又被告就和解
    金額僅先支付七十萬元，此後僅續付一萬元之事實，大致已
    經原審判決量刑予以審酌。公訴人上訴意旨指訴被告係犯重
    傷害罪及指摘原審判決量刑過輕，其上訴為無理由，應予駁
    回。又被告以上開情詞上訴否認有犯傷害致重傷罪，及指摘
    原審判決量刑過重，其上訴亦無理由，亦應予以駁回。
五、據上論斷，應依刑事訴訟法第三百六十八條，判決如主文。
本案經檢察官甲○○到庭執行職務。
中　　華　　民　　國　　96　　年　　5 　　月　　23　　日
            刑事第三庭    審判長法　官　王  增  瑜
                                法　官  梁  堯  銘
                                法　官  廖  柏  基
上列正本證明與原本無異。
如不服本判決應於收受送達後十日內向本院提出上訴書狀，其未
述上訴之理由者並得於提起上訴後十日內向本院補提理由書（
須按他造當事人之人數附繕本）。
                                書記官  王  麗  英
中　　華　　民　　國　　96　　年　　5 　　月　　23　　日
附錄法條：
刑法第二百七十七條：
傷害人之身體或健康者，處三年以下有期徒刑、拘役或一千元以
下罰金。
犯前項之罪因而致人於死者，處無期徒刑或七年以上有期徒刑；
致重傷者，處三年以上十年以下有期徒刑。
